臺灣臺中地方法院刑事判決　　　　　　　　　　　　　九十二年度自字第七八八號
　　自　訴　人　辛○○
　　代　理　人　毛國樑律師
　　被　　　告　丁○○
　　　　　　　　己○○
　　　　　　　　庚○○
右列被告等因妨害名譽案件，經自訴人提起公訴，本院判決如左：
    主  文
丁○○、己○○、庚○○均無罪。
    理  由
一、自訴意旨略以：自訴人與被告丁○○、己○○、庚○○同為台中縣潭子鄉○○路
    ○段二九七巷七至五十號「英郡社區」之住戶，因本社區原管理委員會之組織不
    合法，經台中縣潭子鄉公所撤銷其組織登記，曾任原管會之主委即被告庚○○及
    曾任財委之被告丁○○因而心生不滿，仇視現擔任社區召集人之自訴人。民國九
    十二年七月十七日中午十二時許，被告丁○○之妻即被告己○○在本社區挨戶按
    門鈴，散發一紙題為「給所有權人、承租戶一封告白」之公告，內載「召集人辛○○先生，管制出入口，以達其收費之目的，已嚴重影響住戶之行動自由」、「
    非召集人可胡作非為，獨裁霸道的」等妨害自訴人名譽之事，自訴人獲管理員告
    知後，前往張宅拜訪詢問原委，並請被告己○○轉知其夫即被告丁○○於晚間返
    家後與自訴人聯繫。惟被告丁○○並未於返家後向自訴人解釋，且於當日晚間八
    時三十分許，竟與被告庚○○一同在本社區內多處公告欄及電梯中張貼前開誹謗
    自訴人名譽之公告，自訴人獲管理員通知後，將其等張貼之公告全數拆下；詎被
    告丁○○及庚○○又於當晚九時二十分許，再度四處張貼；九十二年七月十九日
    凌晨三時十分許，被告丁○○一人復在本社區之公告欄及電梯內張貼前述公告；
    以上均有本社區監視器錄下之影像可以為證。因認被告等散發之公告，以「胡作
    非為」、「獨裁霸道」等文字侮辱謾罵自訴人，已犯有刑法第三百零九條第一項
    之公然侮辱罪嫌；誣指「召集人辛○○先生，管制出入口，以達其收費之目的，
    已嚴重影響住戶之行動自由」等不實事項，則係犯有刑法第三百十條第一項之誹
    謗罪嫌。
二、按犯罪事實應依證據認定之，無證據不得認定犯罪事實，為刑事訴訟法第一百五
    十四條第二項所明定；又不能證明被告犯罪者，應諭知無罪之判決，此項規定於
    自訴程序準用之，該法第三百零一條第一項、第三百四十三條亦各有明文。次按
    認定不利於被告之事實，須依積極證據，苟積極證據不足為不利於被告事實之認
    定時，即應為有利於被告之認定，更不必有何有利之證據；且認定犯罪事實所憑
    之證據，雖不以直接證據為限，間接證據亦包括在內，然而無論直接或間接證據
    ，其為訴訟上之證明，須於通常一般人均不致有所懷疑，而得確信為真實之程度
    者，始得據為有罪之認定；以上各有最高法院三十年上字第八一六號、七十六年
    台上字第四九八六號等判例意旨可資參酌。
三、自訴人指稱被告涉嫌刑法之公然侮辱及誹謗罪，無非是以前述之公告影本一件及
    從該社區監視器所翻拍、被告在該社區各公告欄及電梯中張貼公告之影像十四紙
    等證據方法為憑。惟被告經本院訊問後，均堅決否認自訴人所指犯行，被告丁○○辯稱：該紙公告內容為他所擬具，其中文意乃在強調該社區迄無合法成立管理
    委員會，希自訴人能儘速召開區分所有權人會議，以訂定規約並組成管理委員會
    ，使該社區之公共事務得以有制度地正常運作，主觀上並無侮辱任何特定人之故
    意，且所言內容未達於毀損他人名譽之程度，亦與事實相符；被告己○○辯稱：
    她僅聽從其夫丁○○之囑咐，向社區住戶散發公告而已，餘均無涉；被告庚○○
    則辯稱他因認同丁○○在該公告中所欲傳達之意見，而幫忙被告丁○○在社區之
    佈告欄張貼公告，無意公然侮辱或誹謗自訴人名譽等語。經查：
    (一)關於被告被訴涉嫌刑法之公然侮辱罪部分：
      1.自訴人所指訴其為「英郡社區」現任召集人，被告庚○○為該社區前管理委
        員會之主任委員、被告丁○○為財務委員，及被告三人有於前述時地或逐戶
        散發該紙公告，或張貼在該社區之公告欄與電梯內等情節，業據被告三人於
        本院審理時肯認無誤（見本院卷第五六－六二頁之筆錄），並有該件公告影
        本、從該社區監視器所翻拍之影像十四紙等附卷可參（見本院卷第五頁、第
        一二二－一三五頁），自訴人上開指訴確屬事實。
      2.惟按刑法第三百零九條第一項所定之「公然侮辱」，乃指於特定或不特定多
        數人得以共聞共見之狀態下，未指明具體事實，而有以言詞或舉動貶抑他人
        社會評價之輕蔑行為；故此「侮辱」之涵義，在具體個案判斷時，應綜合行
        為人與被害人之性別、年齡、職業、教育程度、平時關係、行為時之客觀環
        境、行為地之方言或語言使用習慣等事項加以判斷，未可一概論之。從而，
        本件被告三人所散發之該紙公告中雖有「胡作非為」、「獨裁霸道」等字語
        ，仍不宜僅執此等字面文義即速斷其等已經構成公然侮辱罪，厥有必要擴大
        其因果架構，循上述各事項加以觀察，以免斷章取義，誤人於罪。
      3.基於前項說明，先將該件公告全文臚列如下：「給所有權人、承租戶一封告
        白：本社區一直處於不合法之公寓大廈，如要合法需召集人召開區分所有權
        大會、且人數要達一八七人以上。若非這樣，所有收費，依法無據。不管是
        保養、修繕、管理等費用，仍需召開全體住戶大會，非召集人可胡作非為，
        獨裁霸道的。且召集人手上握有可以讓社區合法的籌碼，為何遲遲不召開大
        會？其心匪夷所思？或是怕社區合法了，追討『它們』積欠社區三、四百萬
        之債！況召集人辛○○先生，管制出入口，以達其收費之目的，已嚴重影響
        住戶之行動自由。若不改善，住戶出入可攜錄音機，以備報警。故召集人之
        權限，只是儘快召開大會，其它就免了吧！住戶千萬別被嚇怕了！不然，只
        要兩三人以上連署，就可罷免召集人了！住戶如若有心，本星期日７月日
        下午兩點，中庭交流！心虛的人，一定會落跑的！大家就拭目以待！已向公
        所請教的有心人」。該公告中於「胡作非為，獨裁霸道」等文出現之前，已
        先有若干背景之說明，可見被告三人並非毫無緣由即散佈「胡作非為，獨裁
        霸道」等語，專欲侵謾自訴人。
      4.而前「英郡社區公寓大廈管理委員會」確曾因為請求案外人陳冶星給付管理
        費事件，經臺灣臺北地方法院於九十年十一月十三日以八十九年度簡上字第
        三六七號確定判決駁回該管委會所提起之訴，理由之一乃英郡社區管理委員
        會並未合法成立，不具當事人能力（此件判決影本見本院卷第七二－七六頁
        ）。又該社區至今仍未合法成立管理委員會，亦為雙方所是認。故被告三人
        在該紙公告中一開始所為：(1)「英郡社區」當時尚未合法成立管理委員會，
        (2)在管委會依法成立前，有關各區分所有權人及住戶之權利義務事項，仍應
        召開區分所有權人會議決之等主張，乃陳述事實，及在該社區尚無合法管委
        會之此項事實下延伸之論述，因而導引出「非召集人可胡作非為，獨裁霸道
        的」等語，毋寧為被告對此公眾事項所抒發之個人評論，並非專以自訴人為
        對象，而欲貶低自訴人社會評價之謾罵，經參前開本院就刑法「侮辱」之涵
        義所為說明，此舉顯無法使人評價已經構成刑法「侮辱」之行為，被告三人
        應受有利之認定。
    (二)關於被訴誹謗罪部分：
      1.首按：「言論自由為人民之基本權利，憲法第十一條有明文保障，國家應給
        予最大限度之維護，俾其實現自我、溝通意見、追求真理及監督各種政治或
        社會活動之功能得以發揮。惟為兼顧對個人名譽、隱私及公共利益之保護，
        法律尚非不得對言論自由依其傳播方式為合理之限制。刑法第三百十條第一
        項及第二項誹謗罪即係保護個人法益而設，為防止妨礙他人之自由權利所必
        要，符合憲法第二十三條規定之意旨。至刑法同條第三項前段以對誹謗之事
        ，能證明其為真實者不罰，係針對言論內容與事實相符者之保障，並藉以限
        定刑罰權之範圍，非謂指摘或傳述誹謗事項之行為人，必須自行證明其言論
        內容確屬真實，始能免於刑責。惟行為人雖不能證明言論內容為真實，但依
        其所提證據資料，認為行為人有相當理由確信其為真實者，即不能以誹謗罪
        之刑責相繩，亦不得以此項規定而免除檢察官或自訴人於訴訟程序中，依法
        應負行為人故意毀損他人名譽之舉證責任，或法院發現其為真實之義務。就
        此而言，刑法第三百十條第三項與憲法保障言論自由之旨趣並無牴觸。」，
        司法院大法官會議釋字第五０九號解釋著有明文。依上開第五０九號解釋，
        可知自訴他人誹謗者，應負被告毀損名譽之舉證責任，被告若依其證據確信
        言論真實者，不負刑責。
      2.該紙公告內容中確有指陳：「況召集人辛○○先生，管制出入口，以達其收
        費之目的，已嚴重影響住戶之行動自由」等語。惟被告已舉該社區之住戶即
        證人戊○○、乙○○到庭結證後，分別證述如左：
        (1)證人戊○○部分（見本院卷第一五八－一七０頁）：
          自訴人未經舉辦社區說明會，即張貼公告收取修繕費用。
          自訴人擔任召集人期間，未經其他區分所權人之同意，即於公告後更新
            社區之門禁感應系統，未繳納管理修繕費用之住戶也有發放，但若無地
            下室停車場之管制感應卡，就只能從樓梯、電梯下至地下室停車場，確
            實有所限制。
          自訴人未經召開區分所有權人會議，即將該地下室停車場之車位租、售
            他人。
          自訴人擔任召集人後，該社區後門一直鎖著，未曾開過。
        (2)證人乙○○部分（見本院卷第一七一頁）：
          她曾於某日因無法進入地下室，而前往管理室抗議，管理室人員告稱因
            她未繳費，故不能進入地下室，她進而詢問管理員何人作成此項決定，
            管理員答稱此乃自訴人所決定。
          她不滿自訴人未經召開會議說明，即決定收取管理修繕費用。
      3.另自訴人所舉證人，即該社區之住戶丙○○、甲○○於具結後，也曾有左列
        證詞：
        (1)證人丙○○部分（見本院卷第一七六－一八０頁）：
          該社區於九十二年間因舊感應卡已失去防禦功能而更換，未繳管理費者
            ，仍可取得新更換之感應卡使用。
          地下室停車場於白天設閘，夜間則利用鐵門管制，社區以外之人不可進
            入停車，社區內住戶則須有租用車位者，方可進入。住戶若不開車，可
            由樓梯及電梯下到地下室，不需感應卡；但車道入口一定要有感應卡才
            可以下去。
        (2)證人江環鈴部分（見本院卷第一八三－一八五頁）：
          門禁感應卡因系統功能損壞，於九十二年間更換。
          欲進入地下室停車場者，須有感應卡；否則，也可從樓梯、電梯直達地
            下室。
      4.此外，自訴人於本院審理時自承下列各項情節（見本院卷第一八七－一八八
        頁）：
        (1)他從九十二年一月六日起擔任社區召集人，九十二年六月他向各住戶收取
          修繕維護費之前，該社區也曾收取過管理費，他收取之金額較以前少。
        (2)他先更換車道感應器，曾經公告，但未徵詢各住戶提供廠商訪價，由他自
          行向廠商訪價。
        (3)他擔任召集人後，因原來委任之管理顧問公司收費過高，故予以更換，但
          作成決策前，並無召開會議向各住戶說明。
      5.從證人戊○○、乙○○之證詞足見自訴人未經召開區分所有權人會議，且於
        各住戶未參與意見之情況下，逕自決定各出入口之管制措施及向各住戶收取
        社區之管理修繕費用；證人乙○○更證述她獲管理員告知因未繳費，故不能
        進入地下室。丙○○、甲○○也確認自訴人擔任召集人時，曾有前述門禁管
        制措施；即連自訴人也自述他並未召開會議對外說明，也無經住戶之參與，
        便決定前開措施。歸納上述證人及自訴人所言後，很清楚地，自訴人未經區
        分所有權人會議，亦無透過其他形式使住戶參與，即自行以公告之方式決定
        各出入口之管制措施與管理費用之收取。如此一來，由於未經區分所有有權
        人會議，被告因此質疑自訴人之作法不當，並囿於證人乙○○之事例，而判
        訴人管制出入口，以達其收費之目的，嚴重影響住戶之行動自由」，非無所
        本。既然被告有其確信基礎，初未憑空捏造，蓄意貶損自訴人之名譽，則不
        論事之有無，參酌前揭司法院大法官會議釋字第五０九號解釋意旨，被告三
        人應不為罪。
四、綜合前述，由於被告在散發之公告中指陳「非召集人可胡作非為，獨裁霸道」之
    語核屬被告對公眾事項所抒發之個人評論，尚未構成刑法第三百零九條第一項所
    定之「公然侮辱」，且另指「召集人辛○○先生，管制出入口，以達其收費之目
    的，已嚴重影響住戶之行動自由」部分，亦已舉證其有相當合理之確信基礎，故
    均應予無罪之判決。
據上論斷，應依刑事訴訟法第三百四十三條、第三百零一條第一項，判決如主文。
中      華      民      國      九十三    年    四      月    十三      日
                                        審判長法  官  吳進發
                                              法  官  唐敏寶
                                              法  官  莊深淵
右正本證明與原本無異。
如不服本判決，應於送達後十日內向本院提出上訴狀（須附繕本），上訴於台灣高等
法院台中分院。
                                              書記官
中      華      民      國      九十三    年    四      月    十三      日
